【裁判字號】    92,上,24
【裁判日期】    920721
【裁判案由】    解除契約等
【裁判全文】
臺灣高等法院臺中分院民事判決     九十二年度上字第二四號
    上  訴  人  丙○○
    訴訟代理人  甲○○
    被  上訴人  乙○○
右當事人間請求解除契約事件，上訴人對於中華民國九十一年十一月二十一日台灣台
中地方法院九十一年度訴字第八五九號第一審判決提起上訴，本院判決如左：
      主      文
上訴駁回。
第二審訴訟費用由上訴人負擔。
      事      實
甲、上訴人方面：
一、聲明：求為判決：
  (一)原判決廢棄。
  (二)被上訴人應給付上訴人新台幣壹佰捌拾萬元，及自起訴狀繕本送達之翌日起至清
    償日止按年息百分之五計算之利息。
  (三)訴訟費用由被上訴人負擔。
  (四)願供擔保，請准宣告假執行。
二、陳述：除與第一審判決記載者相同，予以引用外，補稱：
    伊交付被上訴人之支票（發票人為保證責任台中市第三信用合作社、帳號為一三
    之七號、付款人為合作金庫銀行）係存入案外人許榮庫設於中市六信第0000
    000帳號內，據許榮庫於原審證稱不知有此一帳戶，足見該帳戶係被上訴人為
    便於補習班金錢往來而假許榮庫名義所設立，而系爭支票係由被上訴人收受後存
    入該帳戶提示支用無疑。
三、證據：聲請訊問沈金城、許榮庫。
乙、被上訴人方面：
一、聲明：求為判決：如主文所示。
二、陳述：除與第一審判決記載者相同，予以引用外，補稱：
    伊與上訴人之夫甲○○，原係熟識朋友，民國八十五年元月間，伊剛卸任公職，
    欲參與台中市育英文教機構，從事補習行業，乃向育英文教機構之合夥股東沈金
    城受讓百分之十五股權，甲○○知悉後欲意參與，乃於八十五年元月二十九日以
    其妻即本件上訴人之名義與沈金城簽訂合約書，受讓沈金城百分之三股權，每股
    新台幣一百萬元，言明打七折付款，即總價款為二百十萬元，合約書由股份出讓
    人沈金城與受讓人丙○○親自簽訂，伊僅止於擔任介紹、引薦角色，故於合約書
    簽名為見證人。嗣後伊擔任該機構執行長職務，上訴人之夫甲○○指定其以往軍
    中同袍謝錚為其代理人，在育英文教機構擔任管理組組長職務，並監督該機構之
    運作。民國八十五年底，育英文教機構之實際負責人傅火石提撥一千萬元，按比
    例退還股金，上訴人於此時收受由該機構開出之三十萬元支票，而於民國八十六
    年時，上訴人指派之代理人謝錚，以補習班經營不善為由，意欲退股，該機構亦
    開支票退還一百八十萬元股款與上訴人之代理人謝錚。
      理      由
一、本件上訴人主張：被上訴人於八十五年一月二十九日邀同伊參與投資育英文教機
    構，兩造同時簽立契約書，約定被上訴人將其所有之育英文教機構總股權百分之
    三（總額三百萬元），以七折價格即二百十萬元讓與伊。兩造簽立系爭契約書時
    ，被上訴人雖藉詞不便由其具名為當事人，而以訴外人沈金城為名義上之當事人
    ，惟兩造言明被告乃系爭契約之實質當事人，並由被上訴人親自書寫契約內容，
    伊則將上開二百十萬元之支票一紙當場交付被上訴人。嗣兩造於八十五年底合意
    解除系爭契約關係，被上訴人雖曾返還原告現金三十萬元，惟其餘一百八十萬元
    迄未返還，伊屢經催討，均未獲置理，爰依解除契約及不當得利之法律關係，求
    為被上訴人給付伊一百八十萬元，及自起訴狀繕本送達翌日起至清償日止，按年
    息百分之五計算之利息之判決。
二、被上訴人則以：伊並未轉讓育英文教機構股權於上訴人，系爭契約之當事人乃上
    訴人與訴外人沈金城，伊僅是系爭契約之見證人，亦未收受上訴人所稱之上開二
    百十萬元支票。上訴人之退股金乃由上訴人之代理人謝錚領取。又伊既非系爭契
    約之契約當事人，伊嗣後自無與上訴人合意解除系爭契約或返還不當得利等語，
    資為抗辯。
三、按當事人主張有利於己之事實者，就其事實有舉證之責任，民事訴訟法第二百七
    十七條前段定有明文。又主張法律關係存在之當事人，須就該法律關係發生所須
    具備之特別要件，負舉證之責任（最高法院四十八年台上字第八八七號判例意旨
    參照）。本件上訴人主張兩造於八十五年一月二十九日簽立系爭契約書，約定被
    上訴人將其所有之育英文教機構總股權百分之三（總額三百萬元）以七折價格即
    二百十萬元讓與上訴人，系爭契約書上之訴外人沈金城僅係名義上當事人，實質
    契約當事人則為被上訴人，上訴人並當場將上開二百十萬元支票一紙交付被上訴
    人，嗣兩造於八十五年底合意解除系爭契約關係後，被上訴人曾返還上訴人現金
    三十萬元等語，惟為被告所否認，並以前揭情詞置辯。則上訴人自應就被上訴人
    乃系爭契約之當事人，及被上訴人受有上訴人所交付上開二百十萬元支票一紙之
    利益等情事，負舉證責任。經查：
  (一)上訴人主張為系爭契約書係被上訴人親自書寫，證人沈金城僅係名義上當事人，
    實質契約當事人則係被上訴人等語，無非提出契約書影本一紙為論據。惟觀諸該
    契約書中之內容，明確載明甲方即讓與股權者為證人沈金城、乙方即受讓股權者
    為上訴人、見證人為被上訴人。雖系爭契約書上之見證人簽名乃至約定條款內容
    ，均係被上訴人親自書寫，被上訴人亦僅係基於見證人地位而代契約當事人即上
    訴人與沈金城書寫，自難依此遽認被上訴人即為系爭契約之實質當事人。此外，
    上訴人復未提出其他證據以實其說，是上訴人此部分主張，自不足採信。
  (二)又上訴人主張伊有將上開二百十萬元支票一紙交付被上訴人乙節，固據其提出支
    票影本一紙，並舉證人許榮庫為證。查上開二百十萬元之支票一紙，於八十五年
    一月三十日係存入證人許榮庫設於台中第六信用合作社（即聯信商業銀行台中分
    行）帳號Ｓ0000000帳戶內，有聯信商業銀行復原審法院函附卷可證，復
    為兩造所不爭執，堪認屬實。證人許榮庫固於原審法院證稱伊與被上訴人於八十
    五年一月間係補習班之同事，伊擔任總務主任之職務，被上訴人是執行長，伊並
    不曉得有這個帳戶，伊也沒有收受過上開二百十萬元之支票等語，惟證人許榮庫
    亦同時證述伊也沒有印象當時被上訴人有交上開二百十萬元之支票給伊等語（見
    原審法院九十一年九月四日準備程序筆錄）。證人許榮庫嗣於本院證稱，證人沈
    金城曾交付伊一張由上訴人開出之支票，由其在台中第六信用合作社帳號第00
    00000帳戶兌現，所得之金額二百萬元交予證人沈金城收受（見本院九十二
    年四月三日準備程序筆錄）。證人沈金城亦證述，上訴人之入股金二百十萬元由
    其收受。（見本院九十二年四月十七日準備程序筆錄）從而，上訴人主張上開二
    百十萬元支票一紙係由被上訴人自行存入證人許榮庫所有上開帳戶內支用，亦無
    可採。
  (三)至上訴人復主張兩造嗣於八十五年底合意解除系爭契約關係後，被上訴人曾返還
    上訴人現金三十萬元等語，惟上訴人就此並未提出任何證據以實其說，被告亦抗
    辯三十萬係由育英文教機構以支票給付據論，亦無從遽認兩造有解除系爭契約，
    而被上訴人因而返還上訴人三十萬元之情事。
四、按解除契約，係指契約當事人之一方，行使其本於法律或契約所定之解除權，使
    契約自始歸於消滅之一方的意思表示而言；又不當得利，須以一方無法上之原因
    而受有利益，至他方受有損害為其要件，此觀民法第一百七十九條自明。本件上
    訴人主張被上訴人應依不當得利之規定返還其所受之利益，所應審究者，即為被
    上訴人是否受有利益、有無法律上之原因等情。上訴人既未能舉證證明被上訴人
    乃系爭股權轉讓契約之當事人，亦未能舉證證明被上訴人受有上訴人所交付上開
    二百十萬元支票一紙之利益。從而，上訴人依解除契約及不當得利之法律關係，
    請求被上訴人給付一百八十萬元，及自起訴狀繕本送達翌日起至清償日止，按年
    息百分之五計算之利息，實為無據，原審為上訴人敗訴之判決，及駁回其假執行
    之聲請，並無不合。上訴意旨指摘原判決不當，求予廢棄，為無理由。
五、據上論結，本件上訴為無理由，依民事訴訟法第四百四十九條第一項、第七十八
    條，判決如主文。
中      華      民      國    九十二    年      七      月    二十一    日
~B1民事第三庭審判長法  官  陳照德
~B2                法  官  蔡王金全
~B3                法  官  陳成泉
右為正本係照原本作成。
如對本判決上訴，須於收受判決送達後二十日內向本院提出上訴書狀，其未表明上訴
理由者，應於提出上訴後二十日內向本院提出上訴理由書（須按他造人數附具繕本）
，並繳納送達用雙掛號郵票拾份（每份拾肆元）。
上訴時應提出委任律師或具有律師資格之人之委任狀；委任有律師資格者，另應附具
律師及格證書及釋明委任人與受任人有民事訴訟法第四百六十六條之一第一項但書或
第二項（詳附註）所定關係之釋明文書影本。
~B                書記官  劉恒宏
中      華      民      國    九十二    年      七      月    二十三    日
附註：
民事訴訟法第四百六十六條之一（第一項、第二項）
對於第二審判決上訴，上訴人應委任律師為訴訟代理人。但上訴人或其法定代理人具
有律師資格者，不在此限。
上訴人之配偶、三親等內之血親、二親等內之姻親，或上訴人為法人、中央或地方機
關時，其所屬專任人員具有律師資格並經法院認為適當者，亦得為第三審訴訟代理人
。
                                                                        Ｈ


司法院資訊處製作；財團法人民間司法改革基金會備份。
